臺灣高等法院刑事裁定
110年度毒抗字第985號
抗  告  人
即  被  告  蔡佳哲


上列抗告人即被告因違反毒品危害防制條例案件，不服臺灣桃園
地方法院中華民國110年5月26日裁定（110年度毒聲字第1060號
），提起抗告，本院裁定如下：
    主  文
抗告駁回。                                              
    理  由
一、原裁定意旨略以：抗告人即被告蔡佳哲於民國109年7月4日
    凌晨0時許，在桃園市○○區○○路000號5樓之住處內，以將第
    二級毒品大麻（下稱大麻）摻入香菸吸食之方式，施用大麻
    1次之犯罪事實，業據抗告人於偵查中坦承不諱，且抗告人
    為警查獲後，經採集尿液後送臺灣檢驗科技股份有限公司濫
    用藥物實驗室以酵素免疫分析法初步檢驗，再以氣相層析質
    譜儀確認檢驗之結果，確呈大麻陽性反應，此有該公司出具
    之濫用藥物尿液檢驗報告在卷可憑，是抗告人有前揭施用第
    二級毒品之事實，至為明確。又抗告人前未曾因施用毒品犯
    行受觀察、勒戒處分，有本院被告前案紀錄表在卷可按。從
    而，檢察官之聲請意旨，核無不合，應予准許。爰依毒品危
    害防制條例第20條第1項、觀察勒戒處分執行條例第3條第1
    項，裁定抗告人應入勒戒處所觀察、勒戒，其期間不得逾2
    月等語。
二、抗告意旨略以：
　㈠查抗告人已於偵查中對於吸食大麻等情自白不諱，其僅初犯
    ，且目前有正當工作，並有健全之家庭系統支持，僅因一時
    失慮而誤觸法網，於本案遭逮捕後即已痛改前非，未再接觸
    任何毒品，並前往衛生福利部桃園療養院（國家認證戒癮治
    療機構）自費參加戒癮治療療程，可見抗告人有戒癮之主觀
    意願，戒癮治療應有戒毒之效。然檢察官就此等對於判斷抗
    告人是否有須觀察、勒戒之重要背景事實均未調查，未傳喚
    抗告人到庭詢問是否有接受戒癮治療之意願、陳述意見或為
    任何徵詢或說明，亦未審酌抗告人生活狀況、家庭背景、經
    濟狀態、是否對於毒品並無過度依賴而得自主戒治之具體個
    案情節，即遽向法院聲請觀察勒戒，且聲請書未寄發予抗告
    人，無具體說明或告知抗告人何以無從戒癮治療須為觀察勒
    戒之聲請，使抗告人無從知悉本案聲請程序。原裁定未察及
    此，亦未使抗告人到庭表示意見，審酌抗告人身心狀況有無
    透過戒癮治療即可達矯治、嚇阻之可能性。是本案不論於原
    偵查程序或原裁定程序中，皆屬嚴重剝奪抗告人之聽審權甚
    鉅，尚與憲法正當法律程序意旨有違。
　㈡況抗告人吸食之大麻，成癮性非高，近日聯合國已將之從危
    險藥物名單除名，且我國大法官亦認為處罰大麻恐有違憲之
    虞，故鑒於大麻之特殊性，是否仍有對抗告人處以觀察、勒
    戒等類同短期自由刑之人身自由處分，以達戒毒之效，要非
    無疑。是檢察官及原審均未予抗告人聽審權之保障，又未審
    酌裁量抗告人之個人情況，原裁定恐難謂允當，請求撤銷原
    裁定云云。
三、犯毒品危害防制條例第10條之罪者，檢察官應聲請法院裁定
    ，令被告入勒戒處所觀察、勒戒，其期間不得逾2月。依前
    項規定為觀察、勒戒或強制戒治執行完畢釋放後，3年後再
    犯第10條之罪者，適用前2項之規定，毒品危害防制條例第2
    0條第1項、第3項定有明文。又該條第3項之立法理由認施用
    毒品者具「病患性犯人」之特質，並參諸世界各國之醫療經
    驗及醫學界之共識，咸認施用毒品成癮者，其心癮甚難戒除
    ，如觀察、勒戒或強制戒治執行完畢釋放後，3年後始再有
    施用第一級、第二級毒品之行為者，足見其有戒除毒癮之可
    能，宜再採以觀察、勒戒方式戒除其身癮及以強制戒治方式
    戒除其心癮之措施，為能放寬觀察、勒戒或強制戒治制度之
    適用時機，以協助施用者戒除毒癮。是經觀察、勒戒或強制
    戒治執行完畢釋放後，「3年後再犯」者，前所實施之觀察
    、勒戒或強制戒治，已足以遮斷其施用毒品之毒癮，為期自
    新及協助其斷除毒癮，仍適用「初犯」規定，先經檢察官聲
    請觀察、勒戒，不因其間是否因另犯該罪，經起訴、判刑或
    執行而受影響。
四、本院查：
　㈠抗告人確實有於上開時、地，施用大麻1次之事實，業據抗告
    人於偵查時坦承不諱（見109年度毒偵字第4914號卷第192頁
    ），且其尿液檢體經送臺灣檢驗科技股份有限公司以酵素免
    疫分析法初步檢驗及氣相層析質譜儀法確認檢驗結果，確呈
    大麻代謝物陽性反應，有該公司109年7月23日出具之濫用藥
    物檢驗報告（尿液檢體編號：K-0000000號）、桃園市政府
    警察局八德分局被採尿人尿液暨毒品真實姓名與編號對照表
    在卷可憑（見109年度毒偵字第4914號卷第155、161、185頁
    ）；又其為警查獲時所扣得之黃棕色乾燥植株1袋，經送交
    通部民用航空局航空醫務中心以氣相層析質譜儀法檢驗，確
    實檢出大麻成分無訛，有該中心於109年7月9日航藥鑑字第0
    000000號毒品鑑定書1份在卷可稽（見109年度毒偵字第4914
    號卷第159頁）。堪認抗告人於上揭時、地，確實有施用大
    麻1次之行為。又抗告人前未曾因施用毒品案件，經法院裁
    定送觀察、勒戒，有本院被告前案紀錄表附卷可稽。從而，
    原審依據檢察官之聲請，裁定令抗告人入勒戒處所觀察、勒
    戒，其期間不得逾2月，於法自無不合。
　㈡抗告人雖執前詞提起本件抗告。惟查：
　⒈毒品危害防制條例規定之觀察、勒戒處分係屬強行規定，倘
    有施用毒品之行為，除檢察官審酌個案情形，依毒品危害防
    制條例第24條第1項先依刑事訴訟法第253條之1第1項、第25
    3條之2第1項第4款至第6款或第8款規定，為附條件之緩起訴
    處分時，而可排除適用外，凡經檢察官聲請，法院僅得依法
    裁定准駁令入勒戒處所觀察、勒戒，尚無自由斟酌以其他方
    式替代之權。況且毒品危害防制條例第20條第1項至第3項之
    觀察、勒戒規定，係針對施用毒品者所設預防、矯正之保安
    處分，目的在斷絕施用毒品之身癮及心癮，屬強制規定，為
    刑罰之補充制度，兼具刑罰不可替代之教化治療作用，尚無
    因施用毒品者之主觀上個人或家庭因素而免予執行之理。再
    者，抗告人於本案為警查獲時，同時因涉嫌於109年6月間販
    賣第三級毒品愷他命予他人之犯行，經臺灣桃園地方檢察署
    檢察官以109年度偵字第21644、21947、22012號起訴書提起
    公訴，現由原審法院以109年度訴字第994號案件審理中，有
    上開起訴書及本院被告前案紀錄表附於本院卷可稽，可見其
    應非偶然間接觸毒品，且將來若判決有罪，亦恐影響其完成
    戒癮治療之期程，此情業經檢察官詳加斟酌後，認為不適合
    對抗告人為附命完成戒癮治療等附條件之緩起訴處分，而聲
    請法院裁定觀察、勒戒，核屬其職權之行使，其裁量並無違
    法或不當，法院自僅得就檢察官聲請觀察勒戒有無理由而為
    裁定。是抗告意旨以：其係一時失慮而犯本案，且為初犯，
    目前有正當工作，從案發至今持續自費參加戒癮治療療程云
    云，自不足以採為免除觀察、勒戒之理由。至抗告意旨以：
    大麻成癮性非高，近日聯合國已將之從危險藥物名單除名，
    且司法院大法官亦認為處罰大麻恐有違憲之虞云云。惟大麻
    仍為我國現行毒品危害防制條例第2條第2項第2款所規定之
    第二級毒品，依法不得施用，抗告人無從以此作為違反我國
    法律施用大麻之合理藉口，抗告意旨此部分所辯，尚非可採
    。
  ⒉觀諸毒品危害防制條例未明定法院須經開庭審理程序，始得
    為觀察、勒戒之裁定，此與刑事訴訟法規定羈押、審判程序
    需先行訊問被告之法定程序原則有別，此為立法者依據所涉
    被告與公益等權益輕重，為各項權衡之立法裁量結果。是檢
    察官於偵查中並未就應聲請觀察、勒戒或給予緩起訴處分之
    相關裁量要件予以訊問，或原審法院未傳訊抗告人到庭陳述
    意見，逕依本件案卷之訴訟資料書面審理後，裁定抗告人應
    送勒戒處所觀察、勒戒，並無違反正當程序，亦無何違反比
    例原則裁量違法之處，難謂有何違反程序或侵害抗告人聽審
    權之情。故抗告意旨另以未曾給予陳述意見之機會云云置辯
    ，亦屬無據。
五、綜上所述，原審以抗告人確有本案施用第二級毒品1次之犯
    行，因而裁定令抗告人入勒戒處所觀察、勒戒，核其認事用
    法，並無違法或不當。抗告意旨猶執前詞，提起抗告，為無
    理由，應予駁回。
據上論斷，應依刑事訴訟法第412條，裁定如主文。
中　　華　　民　　國　　110 　年　　6 　　月　　30　　日
                  刑事第四庭    審判長法　官  陳筱珮
                                      法　官  羅郁婷
                                      法　官  林怡秀
以上正本證明與原本無異。
不得再抗告。
                                      書記官  陳語嫣
中　　華　　民　　國　　110 　年　　7 　　月　　5 　　日